【裁判字號】    88,上,1295
【裁判日期】    900508
【裁判案由】    返還價金
【裁判全文】
臺灣高等法院民事判決  八十八年度上字第一二九五號
    上  訴  人  正豐化學股份有限公司
    法定代理人  簡肇賡
                江銅銘
                林文傑
    被  上訴人  甲○○
    訴訟代理人  施榮發
右當事人間請求返還價金事件，上訴人對於中華民國八十八年七月二十九日臺灣臺北
地方法院八十六年度訴字第三八一八號第一審判決提起上訴，本院判決如左：
    主      文
原判決廢棄，發回台灣台北地方法院。
    事      實
甲、上訴人方面：
一、聲明：
  (一)原判決廢棄。
  (二)被上訴人在第一審之訴及假執行之聲請均駁回。
二、陳述：除與原判決記載相同者，茲引用之外，補稱：
  (一)依證人周敦偉之證詞及被上訴人於本院八十八年十二月一日準備庭中之陳述可知
    ，兩造於前審並無合意解除契約之意思表示，至被上訴人於八十七年一月二十一
    日在原審所為主張，應該是表示在民法第二百五十四條或二百五十五條解約之下
    請求返還新台幣（下同）七十五萬元，非合意解約之意思表示，原審認定實有違
    誤。
  (二)被上訴人主張，八十四年即應交屋，但延至起訴後仍沒交屋部分並不實在，因兩
    造間係於八十五年三月十四日始簽訂買賣契約，上訴人不可能須於八十四年度交
    付系爭房屋。且上訴人至今仍未交屋之原因，係因被上訴人不願意前來交屋，故
    上訴人並無遲延給付，被上訴人不得據此主張解約。另被上訴人主張，公共設施
    偷工減料，甚至不完成等語，上訴人予以否認，系爭房屋業已完成，可供使用居
    住，並已有一百多戶住在該棟房屋，上訴人並無偷工減料或不完成之情形。退步
    言之，系爭房屋縱有一小部分瑕疪，被上訴人亦只能請求減少價金，而非可解除
    契約。
  (三)被上訴人主張所蓋房屋主臥室衛浴側牆高度由地面起一二○公分以上未鏤空而有
    違約乙節，尚不得依此主張解除契約，蓋上訴人未依合約書所定之期限完工之事
    實，尚非即不能達其買賣系爭房屋係為居住使用之目的，被上訴人主張依民法第
    二五五條規定解除契約並無可採，被上訴人依此向上訴人主張解約，依法無效，
    故被上訴人請求返還七十五萬元，並無依據。
  (四)被上訴人主張八十五年三月十四日已向上訴人催告乙節，並不實在，因為被上訴
    人與上訴人係在八十五年四月十一日才簽訂買賣契約，被上訴人不可能在八十五
    年三月十四日向上訴人催告，被上訴人復於本院八十八年十二月一日開庭時，自
    認沒有催告，故被上訴人既未催告，顯未依民法第二百五十四條規定解約，當不
    能請求返還價金。
  (五)被上訴人因房地產價格下跌而不擬購買系爭房屋，竟拒絕點收房屋及給付銀行貸
    款，顯係被上訴人違約，退步言之，縱認兩造間已合意解約或被上訴人已合法解
    除系爭契約，依民法第二百五十九條規定，兩造應負回復原狀之義務，惟上訴人
    已將系爭房屋辦理所有權移轉登記給被上訴人，並已辦妥銀行抵押貸款在案，故
    上訴人主張同時履行抗辯，在被上訴人未將所有權移轉登記予上訴人，並塗銷抵
    押權登記前，上訴人拒絕返還價金予被上訴人。
三、證據：除援用第一審所提證據外，補提：系爭房屋照片三十二張、建築執照、使
    用執照為證，並聲請訊問證人周敦偉。
乙、被上訴人方面：
一、聲明：駁回上訴。
二、陳述：
  (一)上訴人所建造整棟十七樓之房屋，十至十七樓、車庫、公共設施部分均未完成，
    及就一至九樓而言，系爭房屋已逾完工期限而仍未完工，尤其系爭房屋之主臥室
    未依系爭合約書第三十頁加註『主臥室衛浴側牆高度由地面起一二０公分，其餘
    部分鏤空，鏤空部分由甲方自行負責』之約定施工，而將主臥室衛浴側牆高度由
    地面起至頂版全以牆壁施工，因該側牆位在承重牆之位置上，基於結構安全之考
    量而根本無法為鏤空之施工，故此項工程已屬給付不能。被上訴人自得主張解除
    契約，請求上訴人返還七十五萬元。
  (二)原審時，被上訴人要求返還所繳價金七十五萬元，其它利息部分則不請求，對造
    當事人稱要回去請示公司，後來就未見其出庭，並沒有解除契約，但被上訴人曾
    以口頭催告解約。系爭房屋雖有辦理貸款，但並未取款，系爭房屋不知上訴人是
    何時過戶的。
三、證據：援用第一審所提證據。
    理      由
一、按第一審之訴訟程序有重大之瑕疵者，第二審法院得廢棄原判決，而將該事件發
    回原法院。但以因維持審級制度認為必要時為限。民事訴訟法第四百五十一條第
    一項定有明文。
二、查上訴人正豐化學股份有限公司之董事長原為陳建維，有上訴人所提經濟部核發
    之公司執照、公司變更登記卡在卷可考，惟上訴人公司經台灣台中地方法院八十
    六年七月二十三日以八十五年整字第一號裁定上訴人公司准予重整在案，此有該
    民事裁定乙份在卷可稽，而重整裁定送達公司後，公司業務之經營及財產之管理
    處分權移屬於重整人，由重整監督人監督交接，並聲報法院、公司股東會、董事
    會及監察人之職權，應予停止；又重整計劃經關係人會議可決者，重整人應聲請
    法院裁定認可後執行之，並報中央主管機關備查，復分別為公司法第二百九十三
    條第一項及同法第三百零五條第一項所明文規定。經查上開准予重整之裁定送達
    後，台灣台中地方法院八十六年七月三十日函上訴人公司重整人簡肇賡、江銅銘
    、林文傑三人：「檢送本院八十五年度整字第一號裁定正本、公告各乙件，應同
    時刊登於聯合報、中國時報、經濟日報、工商時報顯著部分，並送院核備」，經
    上開上訴人公司重整人三人於八十六年八月四日具狀載明：「前奉  鈞院中敬民
    簡八十五年整一字第五二三九一號函，命陳報人八十五年度整字第一號裁定正本
    及公告同時刊登於聯合報、中國時報、工商時報顯著部分陳報人業已刊登，茲檢
    呈上開四份報紙。」，此有該函及陳報狀各乙份在卷佐證，足見准予上訴人公司
    重整之裁定至遲於八十六年八月四日已送達上開三位重整人。又上訴人於原審判
    決後上訴，檢附台灣台中地方法院八十六年十二月十九日以八十五年整字第一號
    裁定主文為：「正豐化學股份有限公司關係人會議於中華民國八十六年九月十日
    可決之重整計劃，應予認可」之裁定書（見本院卷第九頁）乙份在卷可考。亦見
    上訴人公司重整人簡肇賡、江銅銘、林文傑於重整裁定送達上訴人公司後，公司
    業務之經營及財產之管理處分權已由該公司法定代理人陳建維移屬於重整人三人
    ，由重整監督人監督交接，並聲報法院，該公司之股東會、董事、監察人之職權
    ，均予停止。上開重整人三人並依公司法第三百零三條第一項規定，擬定重整計
    劃，連同公司業務及財務報表，提請第一次關係人會議審查，且將該可決之重整
    計劃，送請前開法院予以認可。揆諸首開說明，上訴人公司重整人簡肇賡、江銅
    銘、林文傑均依法為上訴人公司之法定代理人。
三、按當事人之法定代理權有無欠缺，為法院應依職權調查之事項，台灣台北地方法
    院八十六年七月二十三日以八十五年度整字第一號裁定上訴人公司准予重整，應
    選任簡肇賡、林文傑、江銅銘為重整人，則原法定代理人陳建維之法定代理權即
    有欠缺，此有上訴人所提台灣台中地方法院八十五年度整字第一號裁定影本（外
    放證物）附卷足稽。本件被上訴人於八十六年八月十四日提起第一審訴訟時，於
    起訴狀竟載陳建維為上訴人即第一審被告正豐化學有限公司之法定代理人，致上
    訴人於本件訴訟之第一審訴訟程序未經合法代理，有被上訴人之起訴狀（原審卷
    (一)第二頁至第六頁）附卷可稽。原審未察，對未經合法代理之第一審被告逕為實
    體判決，其訴訟程序自屬有重大瑕疵。則為維持審級制度，自有將本事件發回原
    審法院之必要。爰不經言詞辯論，將原判決廢棄，並將本件發回原審法院。
四、據上論結，本件上訴為有理由，依民事訴訟法第四百五十一條第一項、第四百五
    十三條，判決如主文。
中      華      民      國    九十      年      五      月      八      日
                                臺灣高等法院民事第十七庭
                                    審判長法  官  鄭  雅  萍
                                          法  官  吳  謀  焰
                                          法  官  許  文  章
右正本係照原本作成。
如不服本判決，應於收受送達後二十日內向本院提出上訴書狀，其未表明上訴理由者
，應於提出上訴後二十日內向本院補提理由書狀（均須按他造當事人之人數附繕本）
上訴時應提出委任律師或具有律師資格之人之委任狀；委任有律師資格者，另應附具
律師及格證書及釋明委任人與受任人有民事訴訟法第四百六十六條之一第一項但書或
第二項（詳附註）所定關係之釋明文書影本。
中      華      民      國    九十      年      五      月     十六     日
                                          書記官  陳  明  俐
附註：
民事訴訟法第四百六十六條之一（第一項、第二項）
對於第二審判決上訴，上訴人應委任律師為訴訟代理人。但上訴人或其法定代理人具
有律師資格者，不在此限。
上訴人之配偶、三親等內之血親、二親等內之姻親，或上訴人為法人、中央或地方機
關時，其所屬專任人員具有律師資格並經法院認為適當者，亦得為第三審訴訟代理人
。


司法院資訊處製作；財團法人民間司法改革基金會備份。
